【裁判字號】    89,簡上,13
【裁判日期】    890503
【裁判案由】    給付票款
【裁判全文】
臺灣屏東地方法院民事判決  八十九年度簡上字第十三號
    上  訴  人  甲○○
                丙○○
    被上訴人    乙○○
    訴訟代理人  陳彥勝律師
右當事人間請求給付票款事件，上訴人對於中華民國八十八年十二月三日本院八十八
年度屏簡字第三五八號第一審判決提起上訴，本院判決如左：
    主      文
上訴駁回。
第二審訴訟費用由上訴人負擔。
    事      實
甲、上訴人方面：
一、聲明：
  (一)原判決廢棄。
  (二)被上訴人在第一審之訴及假執行之聲請駁回。
  (三)如受不利之判決，願供擔保請准宣告免為假執行。
二、陳述：除與原審判決書所載者相同茲予引用外，補稱：
  (一)八十七年初上訴人甲○○為籌設安養中心而向訴外人即被上訴人之子董順正借貸
    新台幣（下同）一百七十萬元，惟因安養中心之籌設需時甚久且回收期長，上訴
    人甲○○無法預估何時得償還借款，遂協議待其有資力時再返還，故由上訴人丙
    ○○於八十八年六月三十日簽發，經上訴人甲○○背書，面額各為十五萬元、十
    五萬元、二十萬元，付款人均為中國農民銀行屏東分行之支票三紙，及上訴人丙
    ○○於八十八年七月十日簽發，面額五十萬元，付款人為台灣土地銀行屏東分行
    ，及面額七十萬元，付款人為中國農民銀行屏東分行之支票各一紙，並均交付董
    順正收執，上開系爭支票均未載發票日，而約定董順正須於上訴人有資力且同意
    時才能填寫發票日提示付款。則董順正既須經上訴人同意始得填寫發票日，其僅
    為依上訴人囑託填寫發票日之機關，並非授權董順正代為票據行為而直接對上訴
    人發生效力，自與所謂「空白授權票據」之授權為票據行為有別。
  (二)上訴人並未指示董順正於系爭支票填寫發票日，卻遭被上訴人偽填系爭支票發票
    日，則系爭支票仍係未完成發票行為，依票據法第十一條第一項規定，系爭支票
    欠缺應記載事項為無效，上訴人自毋庸負擔票據責任。
  (三)縱認上訴人囑託董順正代填發票日係屬「空白授權票據」之授權，亦因被上訴人
    取得系爭支票係惡意取得，且取得系爭支票尚未填載發票日而未具備票據法規定
    應記載事項，依票據法第十一條第二項反面解釋，上訴人得以系爭支票原係欠缺
    應記載事項為由，對被上訴人主張票據無效。
  (四)以上訴人甲○○借貸目的在安養院之籌設，其籌設期長，回收亦久，不可能如董
    順正謂無論何時均得提示付款，且其為被上訴人之子，其證詞偏頗，與本件亦有
    利害關係，其證詞不可採。再一般支票存款戶經常係於支票發票日屆期前數日方
    將票款存入甲存帳戶，若於填載日期、提示付款前不先知會上訴人，上訴人如何
    將票款存入甲存帳戶以備其取款。
三、證據：援用原審之立證方法。
乙、被上訴人方面：
一、聲明：駁回上訴。
二、陳述：除與原審判決書所載者相同茲多引用外，補稱：
  (一)系爭支票為空白授權支票，上訴人授權由董順正填寫發票日，但並未約定須待上
    訴人有資力時才可填寫。又董順正因向被上訴人借款，再授權被上訴人填寫發票
    日。此經董順正於原審八十八年十月二十七日到庭證述，並於鈞院八十九年三月
    十六日亦證稱同前。
  (二)則被上訴人自有權填寫系爭支票之發票日，取得系爭支票之權利。
三、證據：援用原審之立證方法，並聲請訊問證人董順正。
    理      由
一、被上訴人起訴主張：其執有上訴人丙○○於八十八年六月三十日簽發，經上訴人
    甲○○背書，面額各為十五萬元、十五萬元、二十萬元，付款人均為中國農民銀
    行屏東分行之支票三紙，及上訴人丙○○於八十八年七月十日簽發，面額五十萬
    元，付款人為台灣土地銀行屏東分行，及面額七十萬元，付款人為中國農民銀行
    屏東分行之支票各一紙，屆期經提示均未獲兌現，為此提起本件訴訟訴請上訴人
    給付票款等語。
二、上訴人則以：上訴人甲○○於八十七年初為安養中心之籌設向被上訴人之子董順
    正借款一百七十萬元，因籌設期長且回收久，無法預期何時得償還借款，故由丙
    ○○簽發系爭支票交付董順正收執時，系爭支票並未載發票日，約定董順正須於
    上訴人有資力並同意時才能填寫發票日提示付款，故董順正僅係上訴人囑託填寫
    發票日之機關，並非空白授權票據，對上訴人自不生效力；縱認上訴人囑託董順
    正代填發票日係屬「空白授權票據」之授權，亦因被上訴人取得系爭支票係惡意
    取得，且取得時系爭支票尚未填載發票日而未具備票據法規定應記載之事項，自
    屬無效票據等語，資為抗辯。
三、被上訴人起訴主張其執有上訴人丙○○於八十八年六月三十日簽發，經上訴人甲
    ○○背書，面額各為十五萬元、十五萬元、二十萬元，付款人均為中國農民銀行
    屏東分行之支票三紙，及上訴人丙○○於八十八年七月十日簽發，面額五十萬元
    ，付款人為台灣土地銀行屏東分行，及面額七十萬元，付款人為中國農民銀行屏
    東分行之支票各一紙，屆期經提示均未獲兌現等情，業據其提出與其所述相符之
    系爭支票及退票理由單等件為證，上訴人對系爭支票之真正固不爭執，惟以前詞
    置辯。經查：
  (一)上訴人陳稱因上訴人甲○○向董順正借款一百七十萬元，而由上訴人丙○○簽發
    系爭支票交付與董順正收執，系爭支票未載發票日等語，核與證人即被上訴人之
    子董順正證稱：「當初是因上訴人要開安養院來跟我借錢，才開支票給我的，總
    共跟我借了一百七十萬元，錢我都有交給他，．．」等語（參見原審卷第三十五
    頁正反面）相符，則上訴人丙○○簽發系爭支票，其中三紙又經上訴人甲○○背
    書後交付董順正時並未載發票日之事實，自堪信為真實。
  (二)上訴人另自承與董順正約定待其有資力並同意時，由董順正填寫發票日並提示付
    款乙情，亦經董順正證稱：「上訴人簽發系爭票據給我，授權我填寫發票日．．
    ．」等語（參見本院八十九年三月十六日準備程序筆錄），則關於上訴人將系爭
    支票發票日委由董順正日後填載此節，堪信實在。惟上訴人究否與董順正附加約
    定必待其有資力並同意時，董順正始得填載發票日一節，則有再予審究之必要。
    而證人董順正於原審及本院迭證稱：「．．．他們沒有說何時還錢，只給我支票
    ，但有說我若要用錢時，隨時可以將支票拿去提領．．．」（參見原審卷第三十
    五頁正反面）、「上訴人簽發系爭票據給我，授權我填寫發票日，說我需用錢時
    就可填寫」（參見本院八十九年三月十六日準備程序筆錄），則由證人董順正上
    開證詞並無足顯示上訴人對於系爭支票填載發票日之時點附加任何條件。再者，
    即使證人董順正為被上訴人之子，且本件與其有利害關係，其證言未可遽信，然
    上訴人對於與董順正約定必待其有資力且同意時，董順正始得填載發票日一節，
    迄未能提出證據供本院審酌，自未能僅以其一方指述逕信其上開辯稱為實。準此
    ，上訴人主張其與董順正約定必待其有資力並同意始得填載發票日云云，自無足
    採信。是以，上訴人交付系爭未載發票日之支票與董順正，並未約定待其日後有
    資力並同意始可填寫，即將系爭支票發票日授權由董順正日後填載即系爭支票係
    空白授權票據等情，堪予認定。
  (三)再證人董順正又證稱：「這五張支票是因我有向我父親調錢，才將支票交給我父
    親的，我跟我父親調二百多萬元，因我尚有其他債務，我將支票交給我父親時，
    我有同意我父親填上日期的．．．」（參見原審卷第三十五頁正反面）、「系爭
    五張票未填載之發票日都是我授權我父親填寫的．．．」等語（參見本院八十九
    年三月十六日準備程序筆錄）。復佐以系爭支票中由上訴人丙○○簽發，經上訴
    人甲○○背書，面額各為十五萬元、十五萬元、二十萬元，付款人均為中國農民
    銀行屏東分行之支票三紙，已經被上訴人填載發票日為八十八年六月三十日；另
    上訴人丙○○於八十八年七月十日簽發，面額五十萬元，付款人為台灣土地銀行
    屏東分行，及面額七十萬元，付款人為中國農民銀行屏東分行之支票各一紙，亦
    經被上訴人填載發票日為八十八年七月十日等情，亦經本院審閱系爭支票無誤。
    則系爭支票係董順正交付與被上訴人並委由其填載發票日，嗣被上訴人已填載發
    票日而完成發票行為一節，亦足堪認定。職是，被上訴人取得系爭支票並無惡意
    可言，上訴人此項辯稱，委無足採。
  (四)參諸票據法第十一條第一項固規定，欠缺該法所規定票據上應記載事項之一者，
    其票據無效；但此項規定，並不否定空白票據補充權之存在。又空白票據仍為有
    價證券之一種，並不失其流通性。本件系爭支票發票之發票日，縱係執票人所補
    填，但其補充行為，倘係出於票據行為人之授權，自與發票人自行填寫無異，且
    背書人亦此事而背書，則其發票與背書之效力，於執票人填寫發票日完成發票行
    為時發生發票及背書之效力，不得以系爭支票初未記載發票日而主張無效，尤不
    得以未經其之同意執為免責之抗辯，故票據行為人自均應負票據責任（最高法院
    七十年度台上字第二四六八號、七十一年度台上字第一四七四號、七十二年度台
    上字第三三五九號判決意旨參照）。本件上訴人將系爭支票發票日委由董順正填
    載，董順正再將之委由被上訴人填載完成，已於前述，則揆諸前開說明，系爭支
    票既已完成發票日期之記載，則發票及背書之效力已於其時發生，系爭支票並非
    無效，發票人及背書均應負票據責任。
  (五)綜上，被上訴人既已取得系爭支票之權利，其本於票據關係，訴請上訴人應連帶
    給付五十萬元，及自八十八年六月三十日起至清償日止，按年息百分之六計算之
    利息；及上訴人應丙○○給付一百二十萬元，及自八十八年七月十二日起至清償
    日止，按年息百分之六計算之利息，即屬有據，應予准許。是則原審判命上訴人
    如數給付，並依職權宣告假執行，於法並無不合。上訴意旨指摘原判決不當，求
    予廢棄改判，為無理由，應予駁回其上訴。
四、結論：本件上訴為無理由，依民事訴訟法第四百三十六條之一第三項、第四項、
    第四百四十九條第一項、第七十八條，判決如主文。
中      華      民      國    八十九    年      五      月      三      日
                                    臺灣屏東地方法院民事第一庭
~B審判長法官  李麗芳
~B法      官  沈佳宜
~B法      官  洪乙心
右正本證明與原本無異。
如不服本判決，且認有民事訴訟法第四百三十六條之二情事者，得於判決送達後二十
日內內向本院提出上訴狀，上訴於最高法院。
~B法院書記官  蘇聰藝
中      華      民      國    八十九    年      五      月      三      日


司法院資訊處製作；財團法人民間司法改革基金會備份。
